臺灣高等法院高雄分院刑事判決　　 95年度上更(一)字第368號
上　訴　人
即　被　告　乙○○
上　訴　人
即　被　告　丙○○
上列上訴人等因違反臺灣地區與大陸地區人民關係條例案件，不
服臺灣屏東地方法院92年度易字第446 號中華民國92年9 月3 日
第一審判決（起訴案號：臺灣屏東地方法院檢察署91年度偵字第
4019號），提起上訴，判決後，經最高法院發回更審，本院判決
如下：
     主  文
原判決關於乙○○、丙○○部分撤銷。
乙○○、丙○○共同違反不得使大陸地區人民非法進入台灣地區
之規定，乙○○累犯，處有期徒刑拾月；丙○○處有期徒刑陸月
，如易科罰金，以銀元佰元即新台幣玖佰元折算壹日。
     事  實
一、乙○○曾於民國（下同）86年及87年間因違反漁業法及違反
    懲治走私條例案件，分別經法院判處有期徒刑1 年2 月及有
    期徒刑4 年確定，並合併定其應執行刑為有期徒刑5 年。其
    於86年8 月21日起入監服刑，然於88年4 月26日即獲假釋出
    獄，迄91年3 月12日縮刑期滿為止，該假釋均未撤銷，其未
    執行之刑以已執行論，仍不知悔改。
二、乙○○與丙○○兄弟2 人共同基於私行運送大陸地區人民非
    法進入台灣地區之犯意聯絡，於91年6 月7 日下午5 時10分
    許，共同駕駛丙○○所有編號CTR-PT-0118 號「夏春蘭號」
    膠筏，自屏東縣車城鄉海口漁港報關出海，在台灣外海領海
    外某處，自國籍不明之船舶接駁大陸偷渡客15名（3 男12女
    ），將該批大陸偷渡客運送進入台灣地區之領海內。惟於進
    入台灣地區（即屏東楓港外之我國領海內）後，因「夏春蘭
    號」膠筏機件發生故障，乃由乙○○電召村內船隻前往救援
    ，無運送大陸偷渡客犯意聯絡之黃建霖（業經本院前審判決
    無罪確定），吳順在輾轉接獲通知，黃建霖即於同年月8 日
    凌晨零時許，駕駛編號CTR-PT-2773 號「吳秀武號」膠筏，
    向海口漁港報關出海，吳順在亦於同年月7 日晚上11時25分
    ，與張正坤駕駛編號CTR-PT-1947 號膠筏，自同港口報關出
    海前往救援；黃建霖駕駛之膠筏於同年月8 日凌晨4 時許先
    行抵達該「夏春蘭號」膠筏滯泊處，即由其接駁上開偷渡客
    及丙○○回港，約過30分，吳順在、張正坤駕駛之膠筏亦抵
    達該處，由吳順在駕駛其膠筏拖行「夏春蘭號」膠筏及乙○○回港，黃建霖駕駛之「吳秀武號」膠筏於同日上午5 時40
    分許，將該等偷渡客自車城鄉竹坑海灘搶灘上岸後，再於同
    日（8 日）上午6 時30分駕駛膠筏返回海口漁港；上開大陸
    偷渡客中之1 男12女於上岸後旋即為行政院海岸巡防署屏東
    機動查緝隊會同海岸巡防署六二大隊查獲（另2 名男性大陸
    偷渡客則趁隙逃逸），吳順在駕駛之膠筏亦隨後於同日上午
    7 時30分回港。
三、案經行政院海岸巡防署屏東機動查緝隊（以下簡稱「海巡隊
    」）報請臺灣屏東地方法院檢察署檢察官偵查起訴。
     理  由
壹、程序部分
    按被告以外之人（包括證人、被害人、告訴人、共同被告等
    ）於審判外之言詞或書面陳述，屬傳聞證據，依刑事訴訟法
    第159 條第1 項規定，應無證據能力。又被告以外之人於審
    判外之陳述，雖不符刑事訴訟法第159 條之1 至第159 條之
    4 規定，而經當事人同意作為證據，法院審酌該言詞陳述或
    書面陳述作成時情況，認為適當者，亦得為證據；另當事人
    於法院調查證據時，知有刑事訴訟法第159 條第1 項不得作
    為證據之情形，而未於言詞辯論終結前聲明異議者，視為前
    項之同意，刑事訴訟法第159 條之5 定有明文，本件檢察官
    及當事人於本院審判程序時，就原審判決引用證人趙麗麗、
    劉小梅、楊培培、李勇、洪英金、甲○○、李文榮等人審判
    外之陳述及各項書面證據（含傳聞證據、非傳聞證據及符合
    法定傳聞法則外之證據）之證據能力，均明確表示無意見，
    且對於本院言詞辯論終結前，對於卷內具有傳聞證據性質之
    證據，既均已知情，並無任何違反取證之不適當情形，以之
    作為證據使用係屬適當，自得採為被告等犯罪事實之證據。
    況證人趙麗麗、劉小梅、楊培培等均係大陸地區人民，於被
    查獲後均已被遣返回大陸，自屬無從傳喚，渠等在警詢時之
    陳述，經證明具有可信之特別情況，且為證明犯罪事實之存
    否所必要，依刑事訴訟法第159 條之3 第3 款之規定，亦應
    認為有證據能力。
貳、實體部分
一、訊據上訴人即被告乙○○、丙○○均矢口否認有上揭犯行，
    一致辯稱：伊等係出海之目的係為捕魚，並非接駁大陸偷渡
    客，嗣因膠筏發生故障，遂電請黃建霖、吳順在等駕船出海
    救援，因黃建霖手臂有殘疾，乃由丙○○陪同其返回漁港，
    以協助其靠岸時為拉繩繫船等作業云云。經查：
  (一)本案大陸偷渡客共有15名3 男12女，於91年6 月5 日晚上在
    大陸某不詳地區登船，從登船到上岸其搭4 次船，第3 艘故
    障，編號CTR-PT-0118 號船是第3 艘接駁船，編號CTR-PT-2
    773 號船係第4 接駁船等情，業據證人即大陸偷渡客趙麗麗
    、劉小梅、楊培培等於警詢時陳述明確，並均指認該2 艘膠
    筏之照片無誤（見警卷第27-38 頁）。而「夏春蘭號」膠筏
    係由乙○○、丙○○兄弟於91年6 月7 日下午5 時10分報關
    出港，「吳秀武號」膠筏則是於同年月8 日零時由黃建霖報
    關出海，編號CTR-PT-1947 膠筏係由吳順在、張正坤於同年
    月7 日晚上11時報關出港，嗣該「吳秀武號」膠筏於同年月
    8 日上午6 時30分進港，「夏春蘭號」膠筏則於同日上午7
    時30分由吳順在駕駛之編號CTR-PT-1497 號膠筏拖回入港，
    此情亦經證人即海巡隊安檢人員李勇、洪英全於警詢時及洪
    英全於檢察官偵查中證述明確，並有海口安檢站進出港登記
    簿影本在卷可稽（見警卷第16、17、39-42 頁、偵查卷第48
    、49頁）。而海巡隊擔任雷達操作勤務之李文榮、於是日凌
    晨4 時30分發現雷達螢幕上6 海浬處有疑似船筏不明光點，
    經追蹤管制，並通知守望哨兵甲○○監控，甲○○以望遠鏡
    觀看發現該編號CTR-PT-2773 號「吳秀武號」膠筏上蹲坐很
    多人，且全部穿黃色雨衣，迨該船靠岸經過甲○○前方時，
    船上已沒有人之情，亦據證據李文榮、甲○○於警詢及原審
    審理時證述綦詳（見警卷43-46 頁、原審卷46-48 、69-71
    頁），渠等證述偷渡船「吳秀武號」之行駛路線，亦與卷附
    海岸巡防總局南部地區巡防局92年7 月17日南七日南局情字
    第09 20011212 號函、海口安檢站進出港登記簿、猴洞山雷
    達哨雷情紀錄表、海口安檢站海面目標航跡描繪記錄表影本
    各1 份及照片兩紙記載之船隻船行路線及雷達編號相互吻合
    而本件被告等載運大陸偷渡客進入台灣地區，並由黃建霖載
    運至車城鄉竹坑海灘監視盲點後放行，該偷渡大陸客中之1
    男12女於上岸後旋即被查獲，此有海巡隊刑事案件移送書1
    份附卷可稽，由上各證人之證述及其他事證相互勾稽研判，
    再參諸苟被告等之「夏春蘭號」膠筏並未接運偷渡客，該膠
    筏因故障而向外求援，而黃建霖之救援膠筏既已先行到達，
    在未見尚有其他船隻到達之前，被告等應理應即時讓黃建霖
    以其駕駛之「吳秀武號」膠筏將「夏春蘭號」膠筏拖回海口
    漁港，始為正辦，乃其等竟僅由被告丙○○隨同黃建霖返回
    漁港，被告乙○○則等待吳正順、張正坤所駕駛之膠筏前來
    ，才讓其等拖行回港，實與常情有違。又依一般經驗，私運
    偷渡客，每係利用夜黑風高之時，避免被發現，而摸黑搶灘
    入境，被告等因膠筏故障，在海上漂流約有1 、2 個鐘頭，
    此經證人趙麗麗、劉小梅、楊培培於警詢時供明，則被告在
    時間上已有耽誤之情形，於黃建霖前來救援時，當迫不及待
    ，先讓偷渡客搭上黃建霖之膠筏由被告丙○○隨同入境，此
    依經驗法則應為合理之推斷，是被告乙○○、丙○○及共同
    被告黃建霖供稱並未接駁偷渡客云云，應非事實，並不可採
    。
  (二)證人洪英全於警詢及檢察官偵查時雖均證稱：伊於91年6 月
    8 日凌晨擔任安檢勤務，6 時30分CTR-PT-2773 號（即吳秀
    武號）膠筏進港，船上有黃建霖及乙○○二人，7 時30分編
    號CTR-PT-0118 號夏春蘭號膠筏進港，船上只有丙○○一人
    等語（見警卷第41、42頁、偵查卷第48頁），核與被告乙○○、丙○○、共同被告黃建霖及證人吳順在等人所陳丙○○
    係搭黃建霖之「吳秀武號」膠筏進港，乙○○則搭「夏春蘭
    號」膠筏，由吳順在以其駕駛之編號CTR-PT-1947 號膠筏拖
    行入港之情不符，且觀諸證人洪英全於警詢及檢察官偵查中
    均稱丙○○為乙○○之兄長等語，然乙○○係42年9 月16日
    出生，丙○○則為47年11月13日出生，有其年籍資料在卷可
    按，則乙○○顯係丙○○之兄長，應無可疑，證人洪英全上
    開陳述，實有誤會。
  (三)被告乙○○、丙○○兄弟既共同駕駛「夏春蘭號」膠筏，在
    台灣領海外某處，自國籍不明之船舶接駁大陸偷渡15名擬入
    境台灣，惟進入台灣地區（楓港外之領海）後，因膠筏故障
    ，遂由乙○○電召黃建霖、吳順在分別駕駛膠筏前來救援，
    先由丙○○與15位大陸偷渡客搭上黃建霖駕駛之膠筏進港，
    乙○○則留待「夏春蘭號」膠筏上由後至吳順在、張正坤拖
    行回港，顯見被告乙○○、丙○○兄弟2 人就接運15名大陸
    偷渡客進入臺灣地區，有犯意之聯絡及行為之分擔，應為共
    同正犯。
  (四)綜上所述，被告乙○○、丙○○二人確有共同接駁大陸偷渡
    客劉小梅等15人進入台灣地區之行為無誤，彼二人空言否認
    ，顯係卸責之詞，洵無可採。本件事證明確，被告等二人犯
    行均堪認定。
二、按使大陸地區人民非法進入臺灣地區行為，不得為之，台灣
    地區與大陸地區人民關係條例第15條第1 款定有明文。核被
    告乙○○及丙○○等二人所為，均違反上開規定，涉犯台灣
    地區與大陸地區人民關係條例第79條第1 項之罪。公訴人認
    應依台灣地區與大陸地區人民關係條例第80條第1項 規定論
    處，尚有未洽，起訴所引應適用之法條爰予變更。又台灣地
    區與大陸地區人民關係條例已於92年10月29日修正公布，同
    年12月31日行政院公布施行。被告行為後法律有變更，且變
    更後該條例第79條第1 項規定「處1 年以上7 年以下有期徒
    刑，得併科新臺幣100 萬元以下罰金。」，以之與修正前所
    規定「處5 年以下有期徒刑、拘役或科或併科新台幣50萬元
    以下罰金。」相比較結果，以修正前之法律較有利於被告，
    依刑法第2 條第1 項前段規定，應適用較有利於被告之修正
    前之規定處斷。被告二人就其犯行有犯意聯絡及行為分擔，
    均為共同正犯。被告乙○○前有如事實欄所示之科刑及執行
    情形，有台灣高等法院被告全國前案紀錄表及台灣屏東地方
    法院檢察署刑案資料查註紀錄表各1 紙附卷足憑，其於刑之
    執行完畢後，5 年內再犯本件有期徒刑之罪，依修正前刑法
    第47條及修正後刑法第47條第1 項規定，均構成累犯，並無
    有利不利之情形，自應逕依修正後之刑法第47條論以累犯，
    而加重其刑。
三、原審據以論罪科刑，固非無見。惟(一)同案被告黃建霖並無犯
    意之聯絡與行為之分擔，業經本院前審判決無罪確定在案，
    原判決認黃建霖亦為共犯，尚有未洽；(二)被告等所為，係犯
    臺灣地區與大陸地區人民關係條例第79條第1 項之罪，原判
    決認係犯台灣地區與大陸地區人民關係條例第80條第1 項之
    罪，亦有未洽。(三)台灣地區與大陸地區人民關係條例已於92
    年10月29日修正公布，同年12月31日行政院公布施行，原判
    決就此部分未及審酌，亦有未合。被告等上訴意旨，仍執前
    詞，否認犯罪，指摘原判決不當，雖無理由，但原判決既有
    上開可議之處，自仍應由本院將原判決關於乙○○、丙○○
    部分撤銷改判。爰審酌被告二人之素行、犯罪之動機、目的
    、手段、運送人數多達15人、其行為危害社會治安情節甚鉅
    、事後仍否認犯行，毫無悔意等一切情狀，爰分別科處被告
    乙○○有期徒刑10月，被告丙○○有期徒刑6 月，並就被告
    丙○○所處之徒刑諭知易科罰金之折算標準，按行為後法律
    有變更者，適用行為時之法律，但行為後之法律有利於行為
    人者，適用最有利於行為人之法律，刑法第2 條第1 項定有
    明文。被告丙○○犯罪時之刑法第41條第1 項就易科罰金之
    折算標準，係規定以1 元以上3 元以下折算1 日。而修正前
    罰金罰鍰提高標準條例第2 條前段（現已刪除）規定易科罰
    金之折算標準，應以銀元300 元折算1 日，經折算為新臺幣
    後，應以新臺幣900 元折算1 日，惟95年7 月1 日修正公布
    施行之刑法第41條第1 項前段則規定：「犯最重本刑為5 年
    以下有期徒刑以下之罪，而受6 個月以下有期徒刑或拘役宣
    告者，得以新臺幣1,000 元、2,000 元或3,000 元折算1 日
    ，易科罰金。」比較修正前後易科罰金折算標準，以修正前
    之規定較有利於被告丙○○，自應依刑法第2 條第1 項前段
    規定，適用修正前刑法第41條第1 項前段規定，定其折算標
    準。
四、原審同案被告黃建霖部分，業經本院前審判決無罪確定，故
    不另論列。
據上論斷，應依刑事訴訟法第369 條第1 項前段、第364 條、第
299 條第1 項前段、第300 條，修正前臺灣地區與大陸地區人民
關係條例第79條第1 項，刑法第11條前段、第2 條第1 項、第28
條、第47條第1 項，修正前刑法第41條第1 項前段，修正前罰金
罰鍰提高標準條例第2條，判決如主文。
本案經檢察官許月雲到庭執行職務。
中　　華　　民　　國　　96　　年　　1 　　月　　9 　　日
                  刑事第四庭    審判長法  官  蕭權閔
                                      法  官  吳進寶
                                      法  官  陳吉雄
以上正本證明與原本無異。
如不服本判決應於收受本判決後10日內向本院提出上訴書狀，其
未敘述上訴理由者，並得於提起上訴後10日內向本院補提理由書
狀（均須按他造當事人之人數附繕本）「切勿逕送上級法院」。
中　　華　　民　　國　　96　　年　　1 　　月　　10　　日
　　　　　　　　　　　　　　　　　　　書記官  梁美姿
附錄本判決論罪科刑法條：
修正前臺灣地區與大陸地區人民關係條例第15條第1款
左列行為不得為之：
一、使大陸地區人民非法進入臺灣地區。
修正前臺灣地區與大陸地區人民關係條例第79條第1項
違反第15條第1 款規定者，處5 年以下有期徒刑、拘役或科或併
科新臺幣50萬元以下罰金。
                                                      FQ
